【裁判字號】    98,台上,1522
【裁判日期】    980821
【裁判案由】    請求損害賠償
【裁判全文】
最高法院民事判決            九十八年度台上字第一五二二號
上  訴  人  甲○○
訴訟代理人  姜禮增律師
被 上訴 人  乙○○
            丙○○
            丁○○
上列當事人間請求損害賠償事件，上訴人對於中華民國九十八年
四月十四日台灣高等法院第二審更審判決（八十九年度上更(二)字
第四○○號），提起上訴，本院判決如下：
    主  文
原判決關於駁回上訴人請求被上訴人乙○○給付之上訴及該訴訟
費用部分廢棄，發回台灣高等法院。
其他上訴駁回。
第三審訴訟費用關於駁回其他上訴部分由上訴人負擔。
    理  由
本件上訴人主張：被上訴人乙○○於民國七十七年十二月十二日
以每公頃新台幣四百三十萬元之價格將坐落新竹縣關西鎮○○○
段及南打鐵坑段附近面積約二百公頃之土地（下稱系爭土地）出
售與伊，約定土地增值稅由賣方負擔。嗣於七十八年九月二十七
日與伊簽訂協議書，約定土地增值稅改由伊負擔。詎乙○○於同
年十月間訛稱需繳納土地增值稅，由被上訴人丁○○虛擬土地增
值稅預估表（下稱預估表）傳真與伊，伊不疑有詐，於七十八年
十一月十七日將美金一百萬元匯入被上訴人丙○○之銀行帳戶。
嗣伊發現並無須繳納是項土地增值稅，始知受騙。被上訴人共同
不法侵害伊之權利，致伊受有上開金額之損害，爰依侵權行為法
律關係，請求賠償其中美金十萬元等情。求為命被上訴人連帶如
數給付，並加付法定遲延利息之判決（未繫屬本院者，不予贅敘
）。
被上訴人則以：上訴人係與乙○○合夥設立台青育樂股份有限公
司 （下稱台青公司 ）經營高爾夫球場，並非單純土地買賣關係
。且上訴人明知農地移轉無需繳土地增值稅，並自承係依謝永水
代書之鑑定付款，可知其無受騙繳納土地增值稅之可能。又丙○
○僅係提供帳戶與夫即乙○○使用，丁○○則係受僱於乙○○，
聽命行事，均未參與本件購地事宜，無共同侵權行為可言。況依
刑事告訴筆錄記載，上訴人應於八十年八月一日即知受騙，其迄
八十三年一月間始提起本件訴訟，已罹民法第一百九十七條第一
項規定之二年時效期間等語，資為抗辯。
原審以：依上訴人之陳述及其所提錄音帶譯文，可知其迄八十一
年二月十九日，僅止於懷疑或覺得受被上訴人詐欺，既非明知，
其損害賠償之時效期間無從自斯時起算。上訴人係於八十三年一
月二十四日提起本件訴訟，未逾二年之時效期間，被上訴人為時
效抗辯，尚非可採。查上訴人與乙○○簽約購買土地，係為開設
高爾夫球場，雙方並設立台青公司，以該公司名義申請設立「台
青高爾夫球場」，上開公司之設立及高爾夫球場之申請設置，均
由被上訴人乙○○處理，能否謂非合夥之出資? 乙○○因而取得
台青公司部分股權，可見其係與上訴人合夥經營高爾夫球場事業
。上訴人匯入購地資金，由乙○○負責購地並處理繳納土地增值
稅事宜，倘上訴人所匯款項過多，實際支出較少，自非不得視合
夥事業經營狀況予以會算解決，尚難以上訴人提出事後八十一年
一月二十六日及二月十九日之錄音帶、乙○○八十一年二月十九
日書立之承諾書、本票，謂上訴人匯入資金擬用以繳納土地增值
稅，係受乙○○之詐騙。又上訴人與乙○○七十八年九月二十七
日簽訂之協議書記載：「…增值稅除農牧用地及林業用地部分外
，由甲方（即乙○○）負擔，農牧用地及林業用地如需支付增值
稅時，由乙方（即上訴人）負擔」等語，既以農牧及林地為雙方
分擔增值稅之標準，顯見上訴人知悉農地在土地稅法上免徵增值
稅之特性，其亦自承係依謝永水代書之鑑定報告付款，乙○○自
無可能以所編之預估表詐騙上訴人土地增值稅。況依該預估表記
載，二百公頃土地之增值稅高達四億二千三百餘萬元，幾達買賣
總價八億六千萬元之一半，上訴人何以願承受此不利益，已非無
疑。且上訴人委託謝永水代書於就所購土地中之一百公頃鑑定，
鑑定報告中即有土地增值稅申報表，上訴人對乙○○所提之增值
稅何以不向委請之代書詢真偽？且仍有一百公頃土地尚未鑑定，
上訴人不可能依未確定面積之預估表支付增值稅與乙○○。上訴
人稱該一百公頃土地之第四期款未支付，則土地既未辦理過戶，
何來支付土地增值稅之理？上訴人豈可能於未見到土地增值稅繳
款書及土地所有權狀情形下，僅憑一紙傳真即支付乙○○土地增
值稅。上訴人另舉證人彭培龍為證，主張曾與乙○○所核算土地
增值稅，乙○○承認有差距等語，惟上訴人未能提出當時會算之
任何單據，彭培龍所為上訴人與乙○○曾會算增值稅之證言，殊
無足取。至丙○○從未與上訴人接洽合夥等土地事宜，為上訴人
所不爭執，尚難以其曾將銀行帳戶借與乙○○使用，即認其應負
共同侵權行為之責。再者，丁○○任職乙○○經營之宏仁堂股份
有限公司助理，其係受乙○○指示整理土地買賣所有資料，且上
訴人所主張之系爭七十八年十一月十七日美金一百萬元中之十萬
元部分，未匯入其帳戶，足證丁○○與該款項無任何關係，上訴
人主張丁○○應負共同侵權行為責任，亦非有據。綜上，上訴人
依侵權行為法律關係，請求被上訴人連帶給付美金十萬元及其利
息，洵非正當，不應准許。因而維持所為上訴人敗訴之判決，駁
回其上訴。
關於廢棄部分：
查上訴人主張其係向乙○○購買系爭土地，約定農牧用地及林業
用地如需支付增值稅時由其負擔等語，業據提出土地買賣契約書
、協議書等為證（見原審更一卷(一)第二九、三三頁）。乙○○並
未否認該等文書之真正，僅抗辯其與上訴人間係合夥關係，非買
賣關係云云（見原審更二卷(二)第一二六頁）。原審未經乙○○就
其與上訴人間有成立合夥契約之事實舉證證明，徒以台青公司之
設立及台青高爾夫球場之申請設置，均由乙○○處理，即臆測乙
○○係以此為出資，與上訴人間有合夥關係，進而以上訴人交付
乙○○之款項多於應支付之土地增值稅，儘可於合夥事業中會算
解決，不得認係受乙○○之詐欺，已有可議。次查，上訴人主張
其因乙○○稱需繳納土地增值稅，始於七十八年十一月十七日匯
款美金一百萬元與乙○○指定之丙○○之銀行帳戶云云，已提出
傳真函、預估表等為證，乙○○就上訴人有交付該款未予爭執。
則上訴人就所購系爭土地倘無需繳納上開金額之土地增值稅，而
乙○○以需繳該稅為由收受是項匯款，能否謂上訴人主張乙○○
有詐欺行為云云，毫無足取，非無研求之餘地。原審就此未詳加
審究，徒以上訴人知悉農地免徵增值稅，且其係依代書鑑定報告
付款等由，即認乙○○無可能詐騙上訴人土地增值稅，未免速斷
。末查上訴人主張曾與乙○○會算土地增值稅，乙○○承認有差
距等語，除舉證人彭培龍，並提出八十一年一月二十六日及二月
十九日之錄音帶、乙○○八十一年二月十九日書立之承諾書、本
票外，尚提出乙○○八十一年三月三日所立同意返還溢收增值稅
款字據，且經證人李新興、吳綏宇證述在卷（見原審外放證物，
原審更一卷(二)第八五、九○、九六至一○七頁），原審就上開攸
關乙○○有無上訴人主張其詐欺土地增值稅情事之同意書及證人
李新興、吳綏宇之證言，未於判決理由項下說明取捨意見，並有
判決不備理由之違法。上訴論旨，指摘原判決此部分違背法令，
求予廢棄，為有理由。
關於駁回上訴部分：
關於上訴人請求丙○○、丁○○連帶給付部分，原審維持第一審
所為上訴人敗訴之判決，認事用法均無不合。上訴論旨，就原審
取捨證據、認定事實之職權行使，指摘原判決此部分違背法令，
聲明廢棄，為無理由。
據上論結，本件上訴一部為有理由，一部為無理由。依民事訴訟
法第四百七十七條第一項、第四百七十八條第二項、第四百八十
一條、第四百四十九條第一項、第七十八條，判決如主文。
中    華    民    國  九十八  年    八    月  二十一  日
                      最高法院民事第六庭
                          審判長法官  劉  福  來
                                法官  陳  國  禎
                                法官  陳  重  瑜
                                法官  吳  麗  女
                                法官  簡  清  忠
      本件正本證明與原本無異
                                      書  記  官
中    華    民    國  九十八  年    九    月    一    日
                                                      v


司法院資訊處製作；財團法人民間司法改革基金會備份。
